最高法院刑事判決　　　　　　九十六年度台上字第二七三八號
上　訴　人　甲○○
　　　　　　乙○○
共　　　同
選任辯護人　王耀星律師
上列上訴人等違反公職人員選舉罷免法案件，不服台灣高等法院
高雄分院中華民國九十五年十二月二十七日第二審判決（九十五
年度選上訴字第二一號，起訴案號：台灣澎湖地方法院檢察署九
十四年度選偵字第二０、二五號、九十五年度選偵字第一０號）
，提起上訴，本院判決如下：
    主  文
原判決關於甲○○、乙○○部分撤銷，發回台灣高等法院高雄分
院。
    理  由
本件原判決認定：上訴人甲○○為民國九十四年十二月三日舉行
之台灣省第十六屆縣（市）議員選舉之澎湖縣第三選舉區（白沙
鄉）之縣議員候選人，為期能順利當選，竟與曾光彩（另案由檢
察官偵辦中）共同基於對有投票權之人交付賄賂，而約其投票予
甲○○之概括犯意聯絡，先於九十四年九月底、十月初某日，甲
○○至曾光彩住處將丁香魚等罐頭產品若干罐交付曾光彩，囑其
發送給該縣白沙鄉中屯村之親朋好友，以支持其順利當選。曾光
彩隨即在同年十月間某日，在鄭傳文位於澎湖縣白沙鄉中屯村佳
山羊肉爐後方鐵皮屋住處，轉送市價每罐新台幣（下同）一百元
之丁香魚罐頭二罐予鄭傳文食用，並拜託渠投票支持甲○○，以
約定為一定投票權之行使，鄭傳文亦應允之。同年十月三十日上
午，甲○○續在其位於澎湖縣赤崁村住處，交付十八萬元予曾光
彩，囑咐曾光彩以每票對價一千元之方式，發放予具有投票權之
白沙鄉中屯村之選民以資行賄；曾光彩應允後，隨即自九十四年
十一月十一日起至同年月二十日止，至原判決附表（下稱附表）
所示地點連續發送賄選款項予有投票權之鄭傳文等二十一人（鄭
傳文等人收受賄賂之地點、款項均詳如附表所示），鄭傳文等人
收受曾光彩所交付之賄選款項後，均許以將投票支持甲○○。曾
光彩復於同年月某日晚間，將前揭賄選款項中之二萬三千元部分
，依照先前甲○○之指示交由上訴人乙○○代為發送，乙○○收
受上開款項後，即於九十四年十一月間某日中午，至有投票權之
吳秀容住處，交付吳秀容一千元，吳秀容收受後，許以將投票支
持甲○○。嗣經檢調單位接獲檢舉，循線查獲，並在曾光彩住處
扣得未及發送完畢之丁香魚等產品罐頭五罐、賄款現金餘款二萬
二千元等物等情。因而維持第一審論處上訴人甲○○、乙○○共
同（連續）對於有投票權之人，交付賄賂而約其投票權為一定之
行使（甲○○為連續犯）罪刑部分之判決，駁回檢察官及上訴人
等就此部分在第二審之上訴。固非無見。
惟查：(一)共同正犯因投票賄選罪而預備用以交付之賄賂為現金時
，因共同正犯應就全部犯罪結果負其責任，而合併計算預備用以
交付之賄賂，且於沒收時，為避免執行時發生重複沒收之情形，
故各共同正犯之間係採連帶沒收主義，於裁判時應諭知被告共同
預備用以交付之賄賂應與其他共同正犯連帶沒收之。原判決認定
上訴人甲○○囑曾光彩將二萬三千元賄款交由上訴人乙○○代為
發送，經乙○○交付一千元予吳秀容，尚餘二萬二千元；而甲○
○交由曾光彩發送之其餘賄款，經曾光彩發送予鄭傳文等二十一
人後，尚餘九萬二千元等情。倘若無訛，則就所餘賄款計十一萬
四千元諭知沒收時，應於甲○○主文項下諭知「新台幣十一萬四
千元，其中新台幣九萬二千元部分，應與曾光彩；新台幣二萬二
千元部分應與曾光彩、乙○○連帶沒收之」；及乙○○主文項下
諭知「新台幣二萬二千元，應與甲○○、曾光彩連帶沒收之」。
然第一審判決主文卻於甲○○項下諭知「新台幣十一萬四千元，
沒收」；於乙○○項下諭知「新台幣二萬二千元沒收」，係以各
別單獨沒收方式宣告，並未為「連帶沒收」之諭知，按諸首揭說
明，自有未洽，乃原審未予糾正，遽行維持，洵有未當。(二)公職
人員選舉罷免法第九十條之一第一項之投票行賄罪，乃刑法第一
百四十四條投票行賄罪之特別法，以對於有投票權之人，行求、
期約或交付賄賂或其他不正利益，而約其不行使投票權或為一定
之行使者，為構成要件，其行求、期約、交付行為，係屬階段行
為，倘屬最後階段之交付賄賂行為，除須有交付之對象，即有投
票權之人收受賄賂者外，且必已完成交付之行為，始足當之；否
則仍屬期約或行求之階段。又因收受賄賂之有投票權人，刑法第
一百四十三條亦設有投票受賄罪之處罰規定，二者乃必要共犯中
之對向犯，以彼此之間相互對立之意思，業經合致而成立犯罪。
從而論處被告以對於有投票權之人，交付賄賂，而約其投票權為
一定之行使罪刑時，該判決之事實內，對於交付賄賂對象之有投
票權人究為何人之犯罪構成要件事實，自應予以明確之記載，理
由內亦應加以說明其依據。原判決事實雖認定上訴人等與曾光彩
有交付丁香魚罐頭或賄款予有投票權之鄭傳文等二十一人及吳秀
容，並約其投票權為一定之行使乙節，惟理由內並未就其憑以認
定收受丁香魚罐頭或賄款之鄭傳文等二十一人及吳秀容確均係「
有投票權之人」之理由，遽依公職人員選舉罷免法第九十條之一
第一項規定，論處上訴人等罪刑，即有判決理由不備之違法。(三)
有罪判決書之事實一欄，為判斷其適用法令當否之準據，應將法
院依職權認定與論罪科刑有關之事項，諸凡犯罪之時間、地點、
方法、態樣，以及適用法律有關之事項，均應為詳實之記載，然
後於理由內逐一說明其憑以認定之證據，並使事實認定與理由說
明，互相適合，方為合法。原判決理由記載「上訴人乙○○於偵
查中自白，應依公職人員選舉罷免法第九十條之一第五項之規定
，減輕其刑」（見原判決第十三頁第五行至第七行）。但其事實
欄內並未就「乙○○於偵查中自白」乙情予以認定，致理由失其
根據，其判決即難謂非違法。(四)原判決認定共同正犯曾光彩轉交
予上訴人乙○○發送之二萬三千元賄款，乙○○僅將其中一千元
發送予吳秀容等情，因而將其餘未扣案而未及發送之二萬二千元
計入併予沒收之列（見原判決第十四頁第二十六行起至第十五頁
第二行）。卷查上訴人乙○○於九十四年十二月六日檢察官偵查
中自白：「（曾光彩有無在九十四年十一月十九日左右，拿錢拜
託你轉交給郭順玉等人？）有。」、「（曾光彩拿多少錢給妳？
）不知道，但都是千元大鈔，是一疊，我沒算。我隨時放在身上
，『約二、三天發完』」、「（錢是否親自拿給郭順玉等九人？
）是的。郭順玉等九人都是本人跟我拿，但郭順玉部分我是拿給
他老婆。」（見選偵字第二十號卷第五十二頁、第五十三頁）。
則乙○○負責發送之二萬三千元，究竟係已全數發罄或僅發送其
中一千元？即非全無疑義。原審未詳予調查釐清，並敘明上訴人
乙○○前揭自白究竟如何不足採取，即遽行認定乙○○僅發送一
千元賄款，其餘二萬二千元尚未發送等情，尚嫌速斷，併有調查
職責未盡及理由欠備之可議。(五)刑罰之量定，固屬法院自由裁量
之職權行使，惟刑事審判之量刑，在於實現刑罰權之分配的正義
，故法院對科刑判決之被告量刑，應符合罪刑相當原則，使罰當
其罪，以契合人民之法律感情，此所以刑法第五十七條明定科刑
時應審酌一切情狀，尤應注意該條所列各款情形，以為科刑輕重
之標準。第一審檢察官以依證人曾光彩之證詞，上訴人甲○○賄
選之規模甚鉅，賄選金額亦屬龐大，第一審法院分別量處上訴人
甲○○有期徒刑二年，且未為併科罰金之宣告；量處上訴人乙○
○有期徒刑八月，顯然失之過輕為由提起上訴（見上訴審卷第三
十四頁背面）。乃原判決僅載述「檢察官上訴意旨指摘第一審法
院就上訴人甲○○、乙○○部分量刑過輕，為無理由」（見原判
決第十五頁第五行至第八行）等語，未就檢察官上訴究係如何無
理由加以說明，亦有理由不備之違失。(六)上訴人等行為後，刑法
部分條文已於九十四年二月二日修正公布，並於九十五年七月一
日施行。原判決論處上訴人等公職人員選舉罷免法第九十條之一
第一項之投票賄選罪，而其法定本刑中關於得併科罰金刑最低額
部分，依修正後刑法第三十三條第五款規定為「罰金：新台幣一
千元以上，以百元計算之」，較舊法所定罰金最低額為「銀元一
元以上」為重，經比較新舊法之結果，自以修正前規定較有利於
上訴人。乃原審論處上訴人等共同（連續）投票賄選罪刑（甲○
○為連續犯），然就此罰金刑部分未依刑法第二條第一項規定予
以比較新舊法，併有未洽。又原判決理由欄載敘上訴人等分別有
修正前連續犯加重（甲○○部分）、偵查中自白減輕（乙○○部
分）事由（見原判決第十三頁第二行至第七行）。但罰金刑之加
重，依修正後刑法第六十七條規定，其最高度及最低度同加重之
，較修正前刑法第六十八條所定，僅加重其最高度，為不利於上
訴人。而罰金刑之減輕，依修正後刑法第六十七條規定，其最高
度及最低度同減輕之，較修正前刑法第六十八條所定，僅減輕其
最高度，為有利於上訴人。上開得併科罰金刑部分，經綜合比較
後，其依法加重或減輕之結果究應如何適用法律，原判決未予置
論，同有未洽。以上或為上訴意旨所指摘，或為本院得依職權調
查之事項，應認原判決有撤銷發回更審之原因。至原判決說明不
另為無罪諭知（即上訴人乙○○對謝明裕賄選；上訴人甲○○與
宋國進共同賄選及甲○○囑咐曾光彩以二萬元招待村人免費宴飲
）部分，因公訴人認與前揭論罪部分有裁判上一罪關係，基於審
判不可分原則，應一併發回。
據上論結，應依刑事訴訟法第三百九十七條、第四百零一條，判
決如主文。
中　　華　　民　　國　九十六　年　　五　　月　 十七 　日
                      最高法院刑事第十二庭
                          審判長法官  池　啟　明
                                法官  王　居　財
                                法官  郭　毓　洲
                                法官  韓　金　秀
                                法官  黃　梅　月
      本件正本證明與原本無異
                                      書  記  官
中　　華　　民　　國　九十六　年　　五　　月　二十一　日
                                                      Ｋ
